---
title: "Kaip patikrinti tolydžius duomenis?"
description: "Prieš atliekant statistinę analizę, svarbu patikrinti duomenų kokybę. Šiame straipsnyje apžvelgsime, kaip tai padaryti."
date: "2023-03-10"
categories: [duomenų-paruošimas, R, pradedantiesiems]
editor: visual
execute:
  warning: false
  message: false
toc: true
---

Prieš atliekant bet kokią statistinę analizę, būtina patikrinti duomenų kokybę. Šiame straipsnyje apžvelgsime pagrindinius žingsnius.

# Trūkstamos reikšmės

Pirmiausia reikia patikrinti, ar yra trūkstamų reikšmių:

```{r}
library(dplyr)

# Kiek trūkstamų reikšmių kiekviename stulpelyje?
colSums(is.na(iris))
```

::: {.callout-tip}
## Ką daryti su trūkstamomis reikšmėmis?
- **Pašalinti** - jei jų nedaug ir jos atsitiktinės
- **Imputuoti** - pakeisti vidurkiu, mediana arba naudoti sudėtingesnius metodus
- **Analizuoti atskirai** - patikrinti, ar trūkstamos reikšmės nėra sisteminės
:::

# Ekstremalios reikšmės (outliers)

Ekstremalias reikšmes galima aptikti vizualiai:

```{r}
library(ggplot2)

ggplot(iris, aes(y = Sepal.Length)) +
  geom_boxplot() +
  labs(title = "Taurėlapių ilgio boxplot")
```

Arba skaičiavimu:

```{r}
# Ekstremalios reikšmės pagal IQR metodą
Q1 <- quantile(iris$Sepal.Length, 0.25)
Q3 <- quantile(iris$Sepal.Length, 0.75)
IQR <- Q3 - Q1

lower_bound <- Q1 - 1.5 * IQR
upper_bound <- Q3 + 1.5 * IQR

outliers <- iris$Sepal.Length[iris$Sepal.Length < lower_bound | iris$Sepal.Length > upper_bound]
cat("Ekstremalios reikšmės:", outliers)
```

# Skirstinys

Normalumo tikrinimas yra svarbus daugumai parametrinių testų:

```{r}
ggplot(iris, aes(x = Sepal.Length)) +
  geom_histogram(aes(y = ..density..), bins = 20, fill = "#4F46E5", alpha = 0.7) +
  geom_density(color = "red", linewidth = 1) +
  labs(title = "Taurėlapių ilgio histograma su tankio kreive")
```

# Santrauka

| Žingsnis | Ką tikrinti | R funkcija |
|----------|-------------|------------|
| 1 | Trūkstamos reikšmės | `is.na()`, `summary()` |
| 2 | Ekstremalios reikšmės | `boxplot()`, IQR metodas |
| 3 | Skirstinys | `hist()`, `qqnorm()` |
| 4 | Variacija | `var()`, `sd()` |
